ACORDAO-COMPLETO-2334690

ACÓRDÃO 707/2019 ATA 9/2019 - PLENÁRIO

VISTOS, relatados e discutidos estes autos que tratam de Recurso de Revisão interposto pela Fundação de Apoio à Pesquisa Científica e Tecnológica da Universidade Federal Rural do Rio de Janeiro (Fapur) , contra o Acórdão 7516/2013-TCU-Segunda Câmara, que julgou irregulares as suas contas, condenando-a a recolher as importâncias discriminadas naquele Acórdão, bem assim a multa que lhe foi aplicada com fulcro no art. 57 da Lei 8443/92, no valor de R$ 30.000,00 (trinta mil reais) ;
ACORDAM os Ministros do Tribunal de Contas da União, reunidos em Sessão do Plenário, ante as razões expostas pelo Relator e com fundamento nos artigos 35, inciso III, da Lei 8.443/92, c/c o artigo 288, inciso III, do Regimento Interno/TCU, em:
	9.1. conhecer do Recurso de Revisão interposto pela Fundação de Apoio à Pesquisa Científica e Tecnológica da Universidade Federal Rural do Rio de Janeiro (Fapur) para, no mérito, negar-lhe provimento, mantendo-se inalterados os Acórdãos 7516/2013 e 7490/2015, ambos da 2ª Câmara;
	9.2. dar ciência da deliberação à recorrente e aos demais interessados.

Recurso de revisão interposto contra acórdão que julgou as contas da recorrente irregulares e condenou-a ao pagamento de débito e de multa em razão de irregularidades na aplicação de recursos de convênio que tinha por objeto a conjugação de esforços para treinamento e assessoramento técnico nas áreas de interesse do Ministério da Agricultura, Pecuária e Abastecimento.

Superintendência Federal de Agricultura, Pecuária e Abastecimento no Estado do Rio de Janeiro.

3. Interessados/Responsáveis/Recorrentes:
3.1. Interessado: Superintendência Federal de Agricultura, Pecuária e Abastecimento no Estado do Rio de Janeiro (CNPJ 00.396.895/0027-64).
3.2. Responsáveis: Carmen Susana de Melo Ribeiro (CPF XXX.692.157-XX), Enir de Paula (CPF XXX.383.217-XX), Fundação Franco Brasileira de Pesquisa e Desenvolvimento (CNPJ 00.531.541/0001-46), Fundação de Apoio à Pesquisa Científica e Tecnólogica da UFRRJ (CNPJ 01.606.606/0001-38), José Antonio de Souza Veiga (CPF XXX.261.187-XX), José Diocleciano Peixoto (CPF XXX.560.907-XX), Juarez Moreira Lessa (CPF XXX.939.197-XX), Luis Otávio Nunes da Silva (CPF XXX.634.357-XX).
3.3. Recorrente: Fundação de Apoio à Pesquisa Científica e Tecnólogica da UFRRJ (01.606.606/0001-38).

13.1. Ministros presentes: José Mucio Monteiro (Presidente), Walton Alencar Rodrigues, Benjamin Zymler, Augusto Nardes, Aroldo Cedraz (Relator), Raimundo Carreiro e Bruno Dantas.
13.2. Ministro-Substituto presente: Marcos Bemquerer Costa.

ACORDAO-COMPLETO-2382066

Acórdão de Relação 11599/2019 - Segunda Câmara

Acórdão de Relação

Segunda Câmara

AROLDO CEDRAZ

Ministra Ana Arraes.

Trata-se de Recurso de Revisão interposto pela Fundação de Apoio à Pesquisa Científica e Tecnológica da Universidade Federal Rural do Rio de Janeiro (Fapur) (Peça 474) , contra o Acórdão 7516/2013-TCU-Segunda Câmara (Peça 257) .
2.	Na oportunidade, a responsável teve as contas julgadas irregulares, foi condenada a recolher as importâncias discriminadas naquele Acórdão, bem assim a multa que lhe foi aplicada com fulcro no art. 57 da Lei 8443/92, no valor de R$ 30.000,00.
3.	No exame preliminar de admissibilidade (Peças 475 a 477) a Secretaria de Recursos (Serur) consignou por conhecer o Recurso de Revisão, em razão de preenche os requisitos previstos no art. 35, III, da Lei 8.443/1992. A proposta foi acatada por este Relator nos termos do despacho de Peça 478.
4.	Quanto ao mérito, a Serur analisou o recurso nos termos da instrução de Peça 488, que teve a concordância do corpo diretivo da unidade (Peças 489 e 490) , que reproduz abaixo, como parte deste Relatório:
	"[...] HISTÓRICO
2.	Trata-se de tomada de contas especial instaurada pela Coordenação de Contabilidade da Subsecretaria de Planejamento, Orçamento e Administração do Ministério da Agricultura, Pecuária e Abastecimento - Mapa, em desfavor dos Srs. Juarez Moreira Lessa, ex-Delegado Federal de Agricultura do Rio de Janeiro, e Enir de Paula, ex-assessor do Delegado Federal de Agricultura do Rio de Janeiro. O fundamento inicial desta TCE reside na não aprovação da prestação de contas referente ao Convênio MA/DFA/RJ/UFFRJ 4/1998 (Siafi 364762) celebrado entre o Mapa, através da então Delegacia Federal de Agricultura no Rio de Janeiro (DFA/RJ) e a Universidade Federal Rural do Rio de Janeiro (UFRRJ) , por utilização indevida de instrumento de repasse financeiro a entidade não acordado no termo de convênio (peça 10, p. 51, e peça 11, p. 1-3) . 
2.1.	O referido convênio tinha por objeto a conjugação de esforços para treinamento e assessoramento técnico nas áreas de interesse do Ministério, destacando-se a execução das atividades de controle de produtos de origem vegetal, bebidas, vinagres, fertilizantes, corretivos e inoculantes, sementes e mudas, classificação vegetal, micotoxinas, sanidade vegetal e animal e ações quarentenárias e a execução das atividades de controle de produtos, subprodutos, derivados de origem animal e análises de medicamentos de uso veterinário. 
2.2.	O convênio não previa repasse de recursos pela DFA/RJ à UFFRJ. Contudo, autorizava a Universidade a efetuar cobranças. A UFRRJ, por sua vez, repassou os recursos recebidos da DFA/RJ à Fundação Franco Brasileira de Pesquisa e Desenvolvimento (Fubras) e à Fundação de Apoio à Pesquisa Científica e Tecnológica da UFRRJ (Fapur) , mediante o aditamento a convênios já firmados com as citadas instituições, sem licitação.
2.3.	A condenação foi motivada pela não aprovação da prestação de contas do Convênio MA/DFA/RJ/UFFRJ 4/1998, em virtude da realização de repasse financeiro não previsto no termo de convênio e na realização de despesas sem a devida comprovação ou de forma incompatível com os normativos pertinentes aos convênios. 
2.4.	No âmbito desta Corte, o Tribunal decidiu, por meio do Acórdão 7516/2013-TCU-Segunda Câmara, transcrito anteriormente, julgar irregulares as contas dos responsáveis, condenando-os ao ressarcimento solidário do débito, além de aplicar-lhes multas individuais.
2.5.	Não satisfeita com o julgado, inicialmente a Fapur interpôs recurso de reconsideração (peça 283) , rejeitado pelo Acórdão 7490/2015-TCU-Segunda Câmara e, posteriormente, recurso de revisão (peça 474) , objeto do presente exame.
ADMISSIBILIDADE
3.	Reitera-se o exame preliminar de admissibilidade (peça 475) , ratificado pelo Ministro-Relator (peça 478) , que concluiu pelo conhecimento do recurso, sem a atribuição de efeitos suspensivos, com fulcro nos artigos 32, inciso III, e 35, inciso III, da Lei 8.443/1992.
MÉRITO
4.	Delimitação
4.1.	Constitui objeto do recurso verificar as seguintes questões:
	a) se é aplicável o instituto da prescrição aos procedimentos desta tomada de contas especial (peça 474, p. 8-10) ;
	b) 	se houve irregularidade na contratação da fundação de apoio (peça 474, p. 11) ;
	c) se é possível comprovar a regularidade das contas (peça 474, p. 6-7) ;
	d) se houve nulidade na citação do recorrente (peça 474, p. 7 e 11) ;
	e) se há razoabilidade no valor da multa aplicada ao recorrente (peça 474, p. 12) .
5.	Da prescrição
5.1.	A recorrente argui pela prescrição da TCE, tendo em vista os seguintes argumentos: 
	a) por ser a imprescritibilidade uma exceção em nosso ordenamento jurídico (somente preconizada no art. 5º, XLII e XLIV, da Constituição da República) , toda e qualquer interpretação de um dispositivo normativo, seja ele constitucional ou infraconstitucional, que importe na imprescritibilidade de uma determinada pretensão, deve ser interpretado cum grano salis;
	b) o real prejuízo ao direito de defesa que o decurso de largo período de tempo ocasiona ao agente, tolhendo-lhe a possibilidade de influenciar na decisão a que se submeterá, violando a vertente material do contraditório - poder de influência;
	c) se o processo não foi devidamente instruído e estagnou-se por inércia da administração ou de quem tem a titularidade para exercer o jus imperii, apelar pela imprescritibilidade das ações de ressarcimento por danos ao erário iria de encontro à segurança jurídica e até mesmo, à ampla defesa. É que, mesmo que haja indícios supostamente causadores de danos, decorrido lapso acentuado de tempo sem a devida instrução processual, restam inviabilizados o exercício do direito de ampla defesa e o efetivo contraditório a que o responsável teria direito;
	d) no STF, o ministro Marco Aurélio, em voto vencido proferido no mandado de segurança nº 26.210-9/DF, em face de decisão administrativa do Tribunal de Contas da União sobre a devolução de valores de bolsa de estudos (CNPq) , entendeu que o § 5° do art. 37 da CF/88 não estabelece a imprescritibilidade, senão vejamos:
Senhor Presidente, (...) não compreendo a parte final do § 5° do artigo 37 da Constituição Federal como a encerrar a imprescritibilidade das ações considerada a dívida passiva da União. Não. A ressalva remete à legislação existente e recepcionada pela Carta de 1988; a ressalva remete à disposição segundo a qual prescrevem as ações, a partir do nascimento destas, em cinco anos, quando se trata - repito - de dívida passiva da Fazenda. E isso homenageia a almejada segurança jurídica: a cicatrização de situações pela passagem do tempo.
	e) é lícito concluir que a regra inserta no § 5° do art. 37 da Constituição Federal não estabelece uma taxativa imprescritibilidade em relação à pretensão de ressarcimento ao erário, estando também tal pretensão sujeita aos prazos prescricionais estatuídos no plano infraconstitucional;
	f) a tese da imprescritibilidade coloca a Fazenda Pública em situação de superioridade, violando a isonomia processual e retirando a legitimidade do processo que nestes termos se desenvolve;
	g) cumprimos todas as normas legais e cláusulas contratuais avençadas e protocolamos as prestações de contas devidas e mais de dez anos depois recebemos informação de glosa sem maiores justificativas.
	Análise
5.2.	Não assiste razão à recorrente. Anote-se que entre os argumentos apresentados não há novos elementos para fundamentar o alegado, cuja linha argumentativa já foi objeto de análise desta Corte no relatório fundamentador do acórdão ora recorrido (peça 344, item 15) .
5.3.	Concernente à apuração do débito, em que pese o citado voto vencido do Ministro do STF, é cediça a imprescritibilidade do ressarcimento do dano ao erário, por força do art. 37, § 5º, da Constituição Federal, entendimento por ora pacificado pelo Supremo Tribunal Federal (STF) no julgamento do MS 26.210 e ratificado em outros precedentes judiciais (ARE 772852, AgR; RE 601707 AgR; AI 819135 AgR) . 
5.4.	Ao interpretar o art. 37, § 5º da Constituição Federal e firmar a tese da imprescritibilidade das ações de reparação de dano movidas pelo Estado, o STF fez a devida ponderação de princípios constitucionais. E ao fazê-lo, entendeu ser a dita imprescritibilidade compatível com os princípios da segurança jurídica e da razoabilidade. Registre-se que tal entendimento também está pacificado no âmbito deste Tribunal, nos termos da Súmula TCU 282: "As ações de ressarcimento movidas pelo Estado contra os agentes causadores de danos ao erário são imprescritíveis".
5.5.	Assim, não deve ser reconhecida a prescrição quanto a possibilidade de quantificação do débito imputado à Fapur e demais responsáveis solidários. 
5.6.	No mais, cumpre tecer considerações acerca do entendimento desta Corte de Contas sobre o tema prescrição da pretensão punitiva do Estado no que tange à penalidade de multa regulamentada na Lei 8.443/1992. 
5.7.	Recentemente, esta Corte apreciou incidente de uniformização de jurisprudência acerca da prescrição da pretensão punitiva do TCU, em sessão plenária pública extraordinária ocorrida no dia 8/6/2016. Transcreve-se abaixo parte do Acórdão 1441/2016-TCU-Plenário, relatado pelo ministro Benjamin Zymler: 
ACORDAM os Ministros do Tribunal de Contas da União, reunidos em Sessão do Plenário, ante as razões expostas pelo Redator, em: 
9.1. deixar assente que: 
9.1.1. a pretensão punitiva do Tribunal de Contas da União subordina-se ao prazo geral de prescrição indicado no art. 205 do Código Civil; 
9.1.2. a prescrição a que se refere o subitem anterior é contada a partir da data de ocorrência da irregularidade sancionada, nos termos do art. 189 do Código Civil; 
9.1.3. o ato que ordenar a citação, a audiência ou oitiva da parte interrompe a prescrição de que trata o subitem 9.1.1, nos termos do art. 202, inciso I, do Código Civil; 
9.1.4. a prescrição interrompida recomeça a correr da data em que for ordenada a citação, a audiência ou oitiva da parte, nos termos do art. 202, parágrafo único, parte inicial, do Código Civil; 
9.1.5. haverá a suspensão da prescrição toda vez que o responsável apresentar elementos adicionais de defesa, ou mesmo quando forem necessárias diligências causadas por conta de algum fato novo trazido pelos jurisdicionados, não suficientemente documentado nas manifestações processuais, sendo que a paralisação da contagem do prazo ocorrerá no período compreendido entre a juntada dos elementos adicionais de defesa ou da peça contendo o fato novo e a análise dos referidos elementos ou da resposta da diligência, nos termos do art. 160, §2º, do Regimento Interno; 
9.1.6. a ocorrência desta espécie de prescrição será aferida, independentemente de alegação da parte, em cada processo no qual haja intenção de aplicação das sanções previstas na Lei 8.443/1992;
9.1.7. o entendimento consubstanciado nos subitens anteriores será aplicado, de imediato, aos processos novos (autuados a partir desta data) bem como àqueles pendentes de decisão de mérito ou de apreciação de recurso por este Tribunal; 
5.8.	Assim sendo, no presente caso, as irregularidades ensejadoras da multa ocorreram no período de 28/9/1998 a 31/8/1999 (peça 12, p. 11-17) , sob a regência do Código Civil de 1916, cujo art. 177 previa prescrição de vinte anos para a hipótese. Metade desse prazo, considerando a data inicial do fato gerador das irregularidades, estaria esgotado em 27/9/2008. Portanto, em 11/1/2003 (início da vigência do novo Código Civil) , não havia transcorrido mais da metade do prazo prescricional estabelecido pela lei revogada. Nesse caso, por força do art. 2.028 do Código Civil de 2002, aplica-se à hipótese o prazo de dez anos, previsto no art. 205 do novo código. Ademais, esse prazo será contado a partir de 11/1/2003, conforme reiterada jurisprudência (TCU: Acórdão 1727/2003-TCU-Primeira Câmara, da relatoria do ministro Augusto Sherman, e 1.930/2014-Plenário, relatado pela ministra Ana Arraes; STJ: REsp 698.195 e 717.457, entre outros) . 
5.9.	Assim sendo, considerando o termo inicial em 11/1/2003, a pretensão somente estaria prescrita em 11/1/2013. Antes dessa data, porém, foi autorizada a citação inicial da Fapur em 27/9/2006 (peça 12, p. 22) . Com a citação, o prazo prescricional foi interrompido, reiniciando nova contagem, que estaria encerrada em 27/9/2016. A aplicação da multa ocorreu antes desse termo, haja vista que o acórdão sancionador foi proferido em 3/12/2013 (peça 257, p. 3) . 
5.10.	Por todo o exposto, as alegações de defesa apresentadas devem ser rejeitadas, uma vez que não é aplicável ao caso os efeitos da prescrição.
6.	Da regularidade na contratação direta da Fubras - Fundação Franco-Brasileira de Pesquisa e Desenvolvimento
6.1.	A recorrente argui que não houve irregularidade na contratação da Fundação de Apoio, tendo em vista os seguintes argumentos: 
	a) a contratação direta de instituição brasileira incumbida regimental ou estatutariamente da pesquisa, ensino ou desenvolvimento institucional está prevista expressamente no art. 24, inciso XIII, da Lei 8.666 de 1993.
	b) devemos lembrar de julgamentos deste Corte, considerando a evolução jurisprudencial desta Corte de Contas no que concerne ao relacionamento entre as IFES e as Fundações de Apoio e o fato de que se existe uma irregularidade remanescente, esta, isoladamente, não teria o condão de macular as contas, entendendo-se que as mesmas devem ser julgadas regulares, afastando-se a multa cominada, a ora recorrente.
Análise
6.2.	Não assiste razão à recorrente. A decisão emanada por esta Corte de Contas, ao responsabilizar a Fapur solidariamente, não teve por fundamento tal irregularidade, inexistindo, portanto, razão para que elas sejam questionadas em grau recursal (peça 21, p. 15) . 
6.3.	Vale registrar que a recorrente fora responsabilizada devido a impugnação de despesas decorrentes dos repasses da UFRJ para a Fapur, uma vez que foram identificadas irregularidades nos gastos com suprimento de fundo, despesas inadequadas e sem comprovação, conforme discriminado no voto fundamentador do Acórdão ora vergastado, itens 51 a 65.
7.	Da regularidade das contas
7.1.	A recorrente argui pela regularidade na aplicação dos recursos, tendo em vista os seguintes argumentos: 
	a) o Tribunal foi omisso no acórdão em que pontos levantados pela Fapur não foram apreciados, logo, não houve análise e fundamentação apropriada para a condenação da recorrente ao ressarcimento ao erário;
	b) o vergastado acórdão está incorrendo em omissão ao simplesmente afirmar que não consta nos autos elementos capazes de sanar as irregularidades. A exigência de provas a serem produzidas pela Fapur de um fato que não lhe cabe comprovar carece de fundamento. Os quantitativos envolvidos estão respaldados pelos documentos dos contratantes e envolvidos. Isto é, os próprios gestores públicos se manifestaram no sentido de corroborar com o alegado pela Fapur;
	c) a Fapur não tinha conhecimento das possíveis falhas originais do repasse financeiro MAPA/DFA/UFRRJ;
	d) todos os gastos foram comprovados. Os suprimentos de fundos foram utilizados na execução das metas incluídas no plano de aplicação;
	e) os extratos da conta específica apresentados comprovam a movimentação dos recursos do convênio, em uma evolução cronológica e consoante com os recibos emitidos pelos responsáveis;
	f) toda a prestação de contas foi feita de forma correta, sem qualquer desvio de verba, além disso, seja por qualquer motivo, se não houve juntada por qualquer razão, não quer dizer que não exista;
	g) o acórdão ora recorrido é contraditório, pois, mesmo reconhecendo que o objeto do contrato foi alcançado, houve o entendimento de que os documentos juntados pelo ora recorrente não foram suficientes para comprovar as movimentações financeiras do convênio, além de não terem sido acolhidos os documentos apresentados.
	h) o Ministério Público não foi ouvido junto ao TCU, bem como nenhum advogado foi citado nas decisões dessa corte e nem foi ofertada a realização de sustentação oral no dia do julgamento em Plenário.
	Análise
7.2.	Não assiste razão à recorrente ao alegar regularidade nas contas. 
7.3.	A realização do objeto e a comprovação da regularidade financeira são situações distintas a serem analisadas no processo. A mera execução física do objeto, por si só, não comprova que os recursos foram aplicados corretamente, cabendo ao responsável demonstrar o nexo causal entre os recursos que lhe foram repassados e a consecução do objeto. O voto condutor do Acórdão 399/2001-TCU-Segunda Câmara, relatado pelo ministro Ubiratan Aguiar, sintetiza a pacífica jurisprudência desta Corte de Contas sobre o assunto:
Quanto ao mérito, assiste razão aos pareceres quando afirmam que a verificação física da obra, isoladamente, não é suficiente para comprovar que os recursos do convênio em exame foram corretamente aplicados. A existência física não comprova que a obra foi realizada com os recursos do referido convênio. Há que se obter nexo causal entre essa execução e os documentos de despesas da Municipalidade, tais como notas de empenho, recibos, extratos bancários, de forma que seja possível à fiscalização afirmar que aquela obra foi executada com os recursos transferido pelo Convênio examinado (grifos acrescidos) .
7.4.	A ausência do nexo de causalidade impossibilita identificar se o objeto foi executado (ou custeado) com recursos de outras fontes ou, ainda, oriundos de outro convênio com entidades federais, com possíveis desvios das verbas próprias da avença.
7.5.	Esse entendimento fundamenta-se no dever de prestar contas, previsto no parágrafo único do art. 70 da Constituição Federal, bem como em outros normativos infraconstitucionais - como o Decreto-lei 200/1967 e a Instrução Normativa - STN 1/1997. Nesse sentido é o teor dos seguintes julgados deste Tribunal: Acórdão 1573/2007-TCU-Primeira Câmara, relatado pelo ministro Valmir Campelo, 297/20082ª Câmara, da relatoria do ministro Augusto Sherman e 747/2007-Plenário, relatado pelo ministro Ubiratan Aguiar.
7.6.	Em que pese a alegação de que esta Corte não apreciou pontos da defesa do recorrente, não foi apontado um único tema o qual o Tribunal se omitira.
7.7.	É inverídica, também, a alegação de que o Ministério Público junto a esta Corte não se manifestou no processo em epígrafe. O MP/TCU posicionara-se nos autos e, inclusive ponderou que as instituições privadas incumbidas da aplicação dos recursos - Fubras e Fapur - deveriam ser arroladas entre os responsáveis, uma vez que suas prestações de contas não foram aprovadas pelo órgão originalmente responsável pelos repasses (peça 12, p. 18-21) .
7.8.	O valor do débito apurado, o qual o recorrente foi responsabilizado solidariamente, diz respeito a despesas não comprovadas (R$ 112.978,62 + R$ 621,68) , suprimento de fundos (R$ 16.710,63) e gastos inadequados (R$ 18,80) , conforme demonstrado no voto fundamentador do Acórdão ora recorrido (peça 258, p. 12) .
7.9.	No entanto, nenhuma referência foi feita a tais irregularidades. O recorrente limitou-se a acostar aos autos algumas cópias de notas fiscais emitidas pela JBAM Engenharia Ltda., referentes a serviços de reformas de instalações, sem qualquer referência a título ou número do convênio. Ademais, apresentou cópias de cheques e Darfs (peça 474, p. 13-39) . Tais documentos não possibilitam estabelecer o nexo causal entre os gastos executadas, as despesas glosadas e os recursos federais geridos. 
7.10.	Por fim, quanto à sustentação oral, cabia ao recorrente requerê-la ao Presidente do respectivo colegiado até quatro horas antes do início da sessão, em obediência ao art. 168 do Regimento Interno do TCU.
8.	Da citação
8.1.	A recorrente argui pela nulidade do processo, tendo em vista que os responsáveis pela Fapur não foram ouvidos no presente processo.
	Análise
8.2.	Não assiste razão à recorrente ao se insurgir contra a regularidade processual.
8.3.	É indubitável que, para dar cumprimento ao princípio do contraditório e da ampla defesa (art. 5º, inciso LV da Constituição Federal) , a citação válida é pressuposto indispensável para a validade do processo administrativo do TCU, para fins de imputação de débito a responsáveis.8.4.	As comunicações processuais foram realizadas com a formalidade que o caso requer no âmbito do TCU. A Fapur foi devidamente citada, conforme se verifica no Ofício 3429/2006- TCU/SECEX -RJ-1ªDT (peças 13, p. 26; 14, p.6; 21, p. 15; 200) . Nesse ponto, é válido ressaltar que o presidente da Fapur, na pessoa do Sr. Eduardo Lima, compareceu ao processo em data posterior à expedição do ofício de citação (peça 14, p. 39-53; 15, p. 1-33) . Ou seja, é evidente que a comunicação processual foi efetiva, uma vez que o ofício de citação foi recebido e o representante da fundação teve acesso aos autos no período oportuno. Assim, depois de citada, a responsável apresentou alegações de defesa improcedentes e incapazes de elidir a irregularidade cometida.
9.	Da multa
9.1	A recorrente contesta o valor da multa aplicada, tendo em vista os seguintes argumentos: 
	a) dada a inexistência de débito, impossível a aplicação de sanção proporcional com base no art. 57 da LOTCU, uma vez que a documentação juntada comprova a execução do objeto do convênio;
	b) a redução da multa em 75% aplicando-se os artigos do Regimento Interno do Tribunal de Contas dos Municípios, além do parcelamento em valores e prazos compatíveis com suas condições econômicas, impedindo sua insolvência;
	b) por analogia, possa ser praticado com a ora requerente os termos propostos no Refis, trazendo todo o benefício que a legislação lhe garante;
	c) não penalizar quem sempre agiu de boa fé e cumpriu com seus deveres.
	Análise
9.2.	Não assiste razão à recorrente ao se insurgir contra a multa aplicada.
9.3.	A alegação de cumprimento do objeto não se sustenta, uma vez que não há elementos no auto que comprove tal premissa. Registre-se que a condenação foi motivada pela não aprovação da prestação de contas do convênio, em virtude da realização de repasse financeiro não previsto no termo de convênio e na realização de despesas sem a devida comprovação ou de forma incompatível com os normativos pertinentes aos convênios.
9.4.	A alegação de hipossuficiência invocada não é apta a reduzir o valor da multa aplicada, cingindo-se, in casu, a facilidades de parcelamento. Nesse sentido, verifica-se que o acórdão recorrido já autorizou tal procedimento em seu item 9.5, cabendo apenas à parte requerer o pagamento nesses moldes.
9.5.	Quanto à alegada boa-fé, não há que se reconhece-la, uma vez que a jurisprudência maciça deste Tribunal em relação a essa questão restringe-se a pessoas jurídicas de direito público. Quanto à aplicação desse entendimento a pessoas jurídicas de direito privado, cabe transcrever, por pertinente, trecho do voto condutor do Acórdão 3375/2006-TCU-Segunda Câmara no qual o relator, Ministro Ubiratan Aguiar, analisou essa questão:
"Por oportuno e já para descartar eventuais contra-argumentos no sentido de que o entendimento acima [impossibilidade de aferição de boa-fé do ente público] atrapalharia a atuação do TCU no que tange ao exame da boa-fé quando envolva atos relacionados à pessoa jurídica de direito privado, é preciso esclarecer de pronto que a tese ora defendida não cria obstáculos ao exercício do controle externo.
Digo isso porque, caso uma pessoa jurídica de direito privado (por exemplo, uma empresa contratada pelo poder público) seja citada solidariamente com um gestor público, entendo que - apesar de a boa-fé dessa também não poder ser analisada diretamente - a boa-fé dos administradores da mesma poderá ser examinada. E, em condições normais, a conduta dos últimos obrigará a primeira.
Cumpre lembrar que o art. 47 do Código Civil dispõe que os atos dos administradores obrigam a pessoa jurídica, dede que exercidos nos limites de seus poderes definidos no ato constitutivo. No caso de extrapolação desses limites, pode haver a responsabilização direta desses administradores, por meio da desconsideração da personalidade jurídica. Donde depreende-se que, em qualquer dessas duas situações, a análise da conduta será a dos administradores e não a da pessoa jurídica de direito privado, já que esta também é um ente inanimado destituído de vontade. Nesse raciocínio, a análise da boa-fé seguirá o mesmo caminho, ou seja, será feita em relação aos administradores.
Assim, a boa-fé será examinada sob dois enfoques, dos quais decorrerão consequências para a pessoa jurídica de direito privado ou para os respectivos administradores (neste último caso, por meio da desconsideração da personalidade jurídica) . Explico: no primeiro enfoque investigar-se-á se a conduta dos administradores dessa pessoa jurídica circunscreveu-se aos limites dos poderes definidos no ato constitutivo. Em caso afirmativo, a boa-fé que será examinada será a desses administradores, mas as consequências afetarão a pessoa jurídica, já que o mencionado art. 47 do Código Civil estabelece que esta obriga-se pelos atos dos administradores. No segundo enfoque, investigar-se-á se a conduta dos administradores extrapolou os limites dos poderes definidos no ato constitutivo. Caso tenha ocorrido essa extrapolação, a boa-fé examinada será também a dos administradores, mas qualquer consequência em relação a essa análise poderá refletir na esfera jurídica dos próprios administradores, até mesmo com a responsabilização destes. Nesta hipótese, refiro-me a aplicação da teoria da desconsideração da personalidade jurídica, que decorre da constatação do abuso da personalidade jurídica por parte dos administradores (art. 50, CC) .
Pode-se concluir que o exame da boa-fé, quando envolva pessoa jurídica de direito privado, será feito, em regra, em relação à conduta de seus administradores. Caso ocorra uma situação que impeça esse exame - o que é difícil de imaginar - forçoso será aplicar o mesmo encaminhamento proposto acima para o ente federado." (grifei) .
9.6.	Assim, na linha da jurisprudência deste Tribunal supramencionada, e considerando que não é possível reconhecer a boa-fé dos responsáveis, dada a gravidade das irregularidades tratadas nestes autos, coube ao Tribunal julgar irregulares as presentes contas, com a condenação solidária dos responsáveis ao pagamento do débito apurado, além da aplicação individual da multa.
9.7.	No tocante à solidariedade, esta já foi contemplada no Acórdão vergastado, itens 9.1, 9.1.2, 9.1.3 e 9.1.4, e se aplica unicamente em relação ao débito imposto, uma vez que a multa tem intuito personalíssimo.
9.6.	No mais, esta Corte de Contas é órgão independente e tem amparo constitucional e normativo próprio, logo, não possui qualquer vinculação a outros tribunais de contas ou programas de parcelamentos governamentais.
CONCLUSÃO
10.	Em face das análises anteriores, conclui-se que:
	a) é cediça a imprescritibilidade do ressarcimento do dano ao erário, por força do art. 37, § 5º, da Constituição Federal, entendimento pacificado pelo Supremo Tribunal Federal (STF) no julgamento do MS 26.210 e ratificado em outros precedentes judiciais (ARE 772852, AgR; RE 601707 AgR; AI 819135 AgR) , bem como no âmbito deste Tribunal (Súmula 282) ;
	b) no caso vertente, não há que se aplicar prazo prescricional na pretensão punitiva desta Corte, uma vez que foi autorizada a citação inicial da Fapur em 27/9/2006 e a pretensão somente estaria prescrita em 11/1/2013. Com a citação, o prazo prescricional foi interrompido, reiniciando nova contagem, que estaria encerrada em 27/9/2006. A aplicação da multa ocorreu antes desse termo, haja vista que o acórdão sancionador foi proferido em 3/12/2013 (peça 257, p. 3) ;
	c) a ausência do nexo de causalidade impossibilita identificar se o objeto foi executado (ou custeado) com recursos de outras fontes, ou ainda, oriundos de outro convênio com entidades federais, com possíveis desvios das verbas próprias da avença;
	d) as comunicações processuais foram realizadas com a formalidade que o caso requer no âmbito do TCU. A Fapur foi devidamente citada, conforme se verifica no Ofício 3429/2006- TCU/SECEX -RJ-1ªDT (peças 13, p. 26; 14, p.6; 21, p. 15; 200) ;
	e) a solidariedade já foi contemplada no Acórdão vergastado, nos itens 9.1, 9.1.2, 9.1.3 e 9.1.4, e se aplica unicamente em relação ao débito imposto, uma vez que a multa tem intuito personalíssimo.
10.1.	Assim, os elementos apresentados pela recorrente não têm o condão de modificar a deliberação recorrida, devendo-se mantê-la em seus exatos termos.
PROPOSTA DE ENCAMINHAMENTO
11.	Diante do exposto, com fundamento nos artigos 32, inciso III, e 35 da Lei 8.443/1992, submetem-se os autos à consideração superior, propondo-se:
a) conhecer do recurso e, no mérito, negar-lhe provimento;
b) comunicar à recorrente e aos demais interessados a deliberação que vier a ser proferida por esta Corte. [...]".
5.	O Ministério Público junto a este Tribunal manifesta-se de acordo com a proposta formulada pela Serur. Consigna, entretanto, com o intuito de afastar eventuais dúvidas, que houve ligeiro equívoco de datas no tocante à análise da prescrição da pretensão punitiva, provavelmente fruto de erro de digitação, mas que não afeta a adequada conclusão da Secretaria. Assim, quando a instrução informa que "o prazo prescricional foi interrompido, reiniciando nova contagem, que estaria encerrada em 27/9/2006", em verdade a referida data é 27/9/2016."
	
É o Relatório.

8.1. Clarissa Oliveira da Silva e outros, representando Fundação de Apoio à Pesquisa Científica e Tecnólogica da UFRRJ.
8.2. Lucimar de Fatima Reis Leone (145293/OAB-RJ) e outros, representando Carmen Susana de Melo Ribeiro.  
8.3. Diego Lima Fitaroni (186717/OAB-RJ) e outros, representando José Antonio de Souza Veiga.
8.4. Fabiane Silva Araújo (28650/OAB-DF) e outros, representando Fundação Franco Brasileira de Pesquisa e Desenvolvimento e Fundação Franco Brasileira de Pesquisa e Desenvolvimento;
8.5. Evaristo Orlando Soldaini (51077/OAB-RJ) e outros, representando Luís Otávio Nunes da Silva.
8.6. Leonardo de Carvalho Barboza (116.636/OAB-RJ), representando Juarez Moreira Lessa.
8.7. Celso Pinto de Miranda (91464/OAB-RJ) e outros, representando José Diocleciano Peixoto.
8.8. Luiz Carlos da Silva Loyola (32511/OAB-RJ) e outros, representando Enir de Paula.

Procurador Marinus Eduardo De Vries Marsico.

RECURSO DE REVISÃO. TOMADA DE CONTAS ESPECIAL. CONVÊNIO. CONTAS IRREGULARES. DÉBITO. MULTA. CONHECIMENTO. NÃO SE APLICA OS EFEITOS DA PRESCRIÇÃO AOS PROCEDIMENTOS DESTA TOMADA DE CONTAS ESPECIAL. REGULARIDADE NA CITAÇÃO. NÃO COMPROVAÇÃO DA EXISTÊNCIA DE NEXO CAUSAL EM RELAÇÃO ÀS DESPESAS REALIZADAS. ADEQUAÇÃO DO DÉBITO E DA MULTA. NÃO PROVIMENTO. COMUNICAÇÕES.

TOMADA DE CONTAS ESPECIAL (TCE)

Secretaria de Recursos (Serur); Secretaria do TCU no Estado do Rio de Janeiro (SEC-RJ).

Trata-se de Recurso de Revisão interposto pela Fundação de Apoio à Pesquisa Científica e Tecnológica da Universidade Federal Rural do Rio de Janeiro (Fapur) , contra o Acórdão 7516/2013-TCU-Segunda Câmara (Peça 257) , que julgou irregulares as contas da entidade, condenando-a a recolher as importâncias discriminadas naquele Acórdão, bem assim a multa que lhe foi aplicada com fulcro no art. 57 da Lei 8443/92, no valor de R$ 30.000,00.
2.	A deliberação recorrida foi proferida no âmbito da Tomada de Contas Especial (TCU) instaurada pela Coordenação de Contabilidade da Subsecretaria de Planejamento, Orçamento e Administração do Ministério da Agricultura, Pecuária e Abastecimento (Mapa) , em desfavor dos Srs. Juarez Moreira Lessa, ex-Delegado Federal de Agricultura do Rio de Janeiro, e Enir de Paula, ex-assessor do Delegado Federal de Agricultura do Rio de Janeiro. O fundamento inicial desta TCE reside na não aprovação da prestação de contas referente ao Convênio MA/DFA/RJ/UFRRJ 4/1998 (Siafi 364762) celebrado entre o Mapa, através da então Delegacia Federal de Agricultura no Rio de Janeiro (DFA/RJ) e a Universidade Federal Rural do Rio de Janeiro (UFRRJ) , por utilização indevida de instrumento de repasse financeiro a entidade não acordado no termo de convênio (Peça 10, p. 51, e Peça 11, p. 1-3) .
3.	O referido convênio tinha por objeto a conjugação de esforços para treinamento e assessoramento técnico nas áreas de interesse do Ministério, destacando-se a execução das atividades de controle de produtos de origem vegetal, bebidas, vinagres, fertilizantes, corretivos e inoculantes, sementes e mudas, classificação vegetal, micotoxinas, sanidade vegetal e animal e ações quarentenárias e a execução das atividades de controle de produtos, subprodutos, derivados de origem animal e análises de medicamentos de uso veterinário.
4.	O convênio não previa repasse de recursos pela DFA/RJ à UFRRJ. Contudo, autorizava a Universidade a efetuar cobranças. A UFRRJ, por sua vez, repassou os recursos recebidos da DFA/RJ à Fundação Franco Brasileira de Pesquisa e Desenvolvimento (Fubras) e à Fundação de Apoio à Pesquisa Científica e Tecnológica da UFRRJ (Fapur) , mediante o aditamento a convênios já firmados com as citadas instituições, sem licitação.
5.	A condenação da recorrente foi motivada pela não aprovação da prestação de contas do Convênio MA/DFA/RJ/UFFRJ 4/1998, em virtude da realização de repasse financeiro não previsto no termo de convênio e na realização de despesas sem a devida comprovação ou de forma incompatível com os normativos pertinentes aos ajustes.
6.	Não satisfeita com o julgado, inicialmente a Fapur interpôs Recurso de Reconsideração (Peça 283) , rejeitado pelo Acórdão 7490/2015-TCU-Segunda Câmara e, posteriormente, Recurso de Revisão (Peça 474) , objeto do presente exame.
7.	A recorrente arguiu, em essência, que:
	a) prescrição da TCE quanto a possibilidade de quantificação do débito imputado à Fapur e demais responsáveis solidários, tendo em vista o real prejuízo ao direito de defesa que o decurso de largo período de tempo ocasiona ao agente, tolhendo-lhe a possibilidade de influenciar na decisão a que se submeterá, violando a vertente material do contraditório;
	b) a contratação da Fubras foi regular, tendo em vista que a contratação direta de instituição brasileira incumbida regimental ou estatutariamente da pesquisa, ensino ou desenvolvimento institucional está prevista expressamente no art. 24, inciso XIII, da Lei 8.666/1993. Considera, também, a evolução jurisprudencial desta Corte de Contas, no que concerne ao relacionamento entre as IFES e as Fundações de Apoio e o fato de que, mesmo que exista uma irregularidade remanescente, esta, isoladamente, não teria o condão de macular as contas, razão pela qual devem as mesmas serem julgadas regulares, afastando-se a multa cominada, a ora recorrente;
	c) a aplicação dos recursos foi regular, uma vez que o Tribunal teria sido omisso no Acórdão sobre os pontos levantados pela Fapur, logo, não houve análise e fundamentação apropriada para a condenação da recorrente ao ressarcimento ao Erário. Além disso, a deliberação seria também omissa ao simplesmente afirmar que não consta nos autos elementos capazes de sanar as irregularidades. A exigência de provas a serem produzidas pela Fapur de um fato que não lhe cabe comprovar carece de fundamento;
	d) os quantitativos envolvidos estão respaldados pelos documentos dos contratantes. Isto é, os próprios gestores públicos se manifestaram no sentido de corroborar com o alegado pela Fapur;
	e) a Fapur não tinha conhecimento das possíveis falhas originais do repasse financeiro MAPA/DFA/UFRRJ;
	f) todos os gastos foram comprovados; os suprimentos de fundos foram utilizados na execução das metas incluídas no plano de aplicação; os extratos da conta específica apresentados comprovam a movimentação dos recursos do convênio, em uma evolução cronológica e consoante com os recibos emitidos pelos responsáveis; toda a prestação de contas foi feita de forma correta, sem qualquer desvio de verba;
	g) o Acórdão é contraditório, pois, mesmo reconhecendo que o objeto do contrato foi alcançado, houve o entendimento de que os documentos juntados pelo ora recorrente não foram suficientes para comprovar as movimentações financeiras do convênio, além de não terem sido acolhidos os elementos apresentados;
	h) o Ministério Público junto ao TCU não teria sido ouvido, bem como nenhum advogado foi citado nas decisões desta Corte e nem foi ofertada a realização de sustentação oral no dia do julgamento em Plenário;
	i) o processo é nulo, tendo em vista que os responsáveis pela Fapur não foram ouvidos nos autos;
	j) contesta o valor da multa aplicada, visto que, inexistindo débito seria impossível a aplicação de sanção proporcional com base no art. 57 da LOTCU, uma vez que a documentação juntada comprova a execução do objeto do convênio. Caso não aceito o argumento, que a multa seja reduzida em 75%, aplicando-se os artigos do Regimento Interno do Tribunal de Contas dos Municípios, além do parcelamento em valores e prazos compatíveis com suas condições econômicas, impedindo sua insolvência ou, ainda, por analogia, possa ser praticado com a ora requerente os termos propostos no Refis, trazendo todo o benefício que a legislação lhe garante;
	l) sempre agiu de boa fé e cumpriu com seus deveres.
8.	A Serur analisou os argumentos apresentados e rechaçou-os, em razão dos seguintes fundamentos:
	a) não há novos elementos para fundamentar a alegada prescrição, cuja linha argumentativa já foi objeto de análise desta Corte no relatório fundamentador do acórdão ora recorrido (Peça 344, item 15) . Em que pese o citado voto vencido do Ministro do STF, é cediça a imprescritibilidade do ressarcimento do dano ao erário, por força do art. 37, § 5º, da Constituição Federal, entendimento pacificado pelo Supremo Tribunal Federal (STF) no julgamento do MS 26.210 e ratificado em outros precedentes judiciais (ARE 772852, AgR; RE 601707 AgR; AI 819135 AgR) . Ao interpretar o art. 37, § 5º e firmar a tese da imprescritibilidade das ações de reparação de dano movidas pelo Estado, o STF fez a devida ponderação de princípios constitucionais. E ao fazê-lo, entendeu ser a dita imprescritibilidade compatível com os princípios da segurança jurídica e da razoabilidade;
	b) o Tribunal apreciou incidente de uniformização de jurisprudência acerca da prescrição da pretensão punitiva do TCU, por meio do Acórdão 1441/2016-TCU-Plenário, decidindo que esta subordina-se ao prazo geral de prescrição indicado no art. 205 do Código Civil, que é de dez anos. Assim sendo, considerando o termo inicial em 11/1/2003, a pretensão somente estaria prescrita em 11/1/2013. Antes dessa data, porém, foi autorizada a citação inicial da Fapur em 27/9/2006 (Peça 12, p. 22) . Com a citação, o prazo prescricional foi interrompido, reiniciando nova contagem, que estaria encerrada em 27/9/2016. A aplicação da multa ocorreu antes desse termo, haja vista que o acórdão sancionador foi proferido em 3/12/2013 (Peça 257, p. 3) ;
	c) não assiste razão à recorrente quanto à regularidade na contração direta da Fubras. A responsabilização da Fapur, solidariamente, não teve por fundamento tal impropriedade, inexistindo, portanto, razão para que elas sejam questionadas em grau recursal (Peça 21, p. 15) . A recorrente foi responsabilizada em razão da impugnação de despesas decorrentes dos repasses da UFRJ para a Fapur, uma vez que foram identificadas inconformidade nos gastos com suprimento de fundo, despesas inadequadas e sem comprovação, conforme discriminado no voto fundamentador do Acórdão ora vergastado, itens 51 a 65;
	d) as contas não são regulares, pois, a realização do objeto e a comprovação da regularidade financeira são situações distintas a serem analisadas no processo. A mera execução física do objeto, por si só, não comprova que os recursos foram aplicados corretamente, cabendo ao responsável demonstrar o nexo causal entre os recursos que lhe foram repassados e a consecução do objeto, o que não ocorreu no presente caso;
.	e) em que pese a alegação de que esta Corte não apreciou pontos da defesa do recorrente, não foi apontado um único tema o qual o Tribunal se omitira;
	f) é inverídica, também, a alegação de que o Ministério Público junto a esta Corte não se manifestou no processo em epígrafe. O MP/TCU posicionara-se nos autos e, inclusive ponderou que as instituições privadas incumbidas da aplicação dos recursos - Fubras e Fapur - deveriam ser arroladas entre os responsáveis, uma vez que suas prestações de contas não foram aprovadas pelo órgão originalmente responsável pelos repasses (Peça 12, p. 18-21) ;
	g) o valor do débito apurado, o qual o recorrente foi responsabilizado solidariamente, diz respeito a despesas não comprovadas (R$ 112.978,62 + R$ 621,68) , suprimento de fundos (R$ 16.710,63) e gastos inadequados (R$ 18,80) , conforme demonstrado no voto fundamentador do Acórdão ora recorrido (Peça 258, p. 12) . No entanto, nenhuma referência foi feita a tais irregularidades. O recorrente limitou-se a acostar aos autos algumas cópias de notas fiscais emitidas pela JBAM Engenharia Ltda., referentes a serviços de reformas de instalações, sem qualquer referência a título ou número do convênio. Ademais, apresentou cópias de cheques e Darfs (Peça 474, p. 13-39) . Tais documentos não possibilitam estabelecer o nexo causal entre os gastos executados, as despesas glosadas e os recursos federais geridos;
	h) cabia ao recorrente requer sustentação oral ao Presidente do respectivo colegiado até quatro horas antes do início da sessão, em obediência ao art. 168 do Regimento Interno do TCU;
	i) a Fapur foi devidamente citada, conforme se verifica no Ofício 3429/2006- TCU/SECEX -RJ-1ªDT (Peças 13, p. 26; 14, p.6; 21, p. 15; 200) . Nesse ponto, é válido ressaltar que o presidente da Fapur, na pessoa do Sr. Eduardo Lima, compareceu ao processo em data posterior à expedição do ofício de citação (Peça 14, p. 39-53; 15, p. 1-33) . O ofício de citação foi recebido e o representante da fundação teve acesso aos autos no período oportuno. Assim, depois de citada, a responsável apresentou alegações de defesa improcedentes e incapazes de elidir a irregularidade cometida;
	j) a alegação de cumprimento do objeto não se sustenta, uma vez que não há elementos nos autos que comprove tal premissa. A condenação foi motivada pela não aprovação da prestação de contas do convênio, em virtude da realização de repasse financeiro não previsto no termo de convênio e na realização de despesas sem a devida comprovação ou de forma incompatível com os normativos pertinentes aos convênios.
	l) a alegação de hipossuficiência invocada não é apta a reduzir o valor da multa aplicada, cingindo-se, in casu, a facilidades de parcelamento. Nesse sentido, verifica-se que o Acórdão recorrido já autorizou tal procedimento em seu item 9.5, cabendo apenas à parte requerer o pagamento nesses moldes;
	m) não é possível reconhecer a boa-fé dos responsáveis, dada a gravidade das irregularidades tratadas nestes autos. Coube ao Tribunal julgar irregulares as presentes contas, com a condenação solidária dos responsáveis ao pagamento do débito apurado, além da aplicação individual da multa. No tocante à solidariedade, esta já foi contemplada no Acórdão vergastado, itens 9.1, 9.1.2, 9.1.3 e 9.1.4, e se aplica unicamente em relação ao débito imposto, uma vez que a multa tem intuito personalíssimo.
9.	O Ministério Público junto a este Tribunal manifestou concordância com a proposta da Serur, sem prejuízo de registrar, com o intuito de afastar eventuais dúvidas, que houve ligeiro equívoco de datas no tocante à análise da prescrição da pretensão punitiva, quando o prazo prescricional foi interrompido, reiniciando nova contagem, que estaria encerrada em 27/9/2006, em verdade a referida data é 27/9/2016. Tal inconsistência, no entanto, não afeta a adequada conclusão da unidade técnica.
10.	Incialmente, reitero o meu juízo preliminar de admissibilidade, quando conclui pelo conhecimento do Recurso de Revisão, sem a atribuição de efeitos suspensivos, com fulcro nos artigos 32, inciso III, e 35, inciso III, da Lei 8.443/1992.
11.	Quanto ao mérito, desde já manifesto minha concordância com as conclusões da unidade técnica, com o complemento apresentado pelo Ministério Público junto a este Tribunal, cujos os fundamentos, por percucientes incorporo às minha razões de decidir.
12.	Pouco há a acrescentar. Os argumentos apresentados pela recorrente foram adequadamente rechaçados pela unidade técnica.
13.	É pacífico o entendimento de que é imprescritível o ressarcimento do dano ao Erário, por força do art. 37, § 5º, da Constituição Federal, conforme julgado do Supremo Tribunal Federal (STF) no MS 26.210.
14.	No caso também não ocorreu a prescrição da pretensão punitiva, uma vez que foi autorizada a citação inicial da Fapur em 27/9/2006 e a pretensão somente estaria prescrita em 11/1/2013. Com a citação, o prazo prescricional foi interrompido, reiniciando nova contagem, que estaria encerrada em 27/9/2016. A aplicação da multa ocorreu antes desse termo, haja vista que o Acórdão sancionador foi proferido em 3/12/2013 (Peça 257, p. 3) .
15.	A Fapur, mesmo em sede de Recurso de Revisão não conseguiu firmar nexo de causalidade em relação às despesas realizadas. A ausência de documentação comprobatória suficiente para comprovar as movimentações financeiras impossibilita identificar se o objeto foi executado (ou custeado) com recursos repassados por meio do Convênio MA/DFA/RJ/UFFRJ 4/1998.
16.	Não restaram comprovadas, também, as alegadas nulidade da citação, cerceamento de defesa, 
falta da analise adequada das provas produzidas, inclusive prestação de contas, intimação prévia regular, inadequada dosimetria da multa ou da não consideração da boa-fé.
17.	As comunicações processuais foram realizadas com a formalidade que o caso requer no âmbito do TCU. A Fapur foi devidamente citada, conforme se verifica no Ofício 3429/2006- TCU/SECEX -RJ-1ªDT (Peças 13, p. 26; 14, p.6; 21, p. 15; 200) . A solidariedade já foi contemplada no Acórdão vergastado, nos itens 9.1, 9.1.2, 9.1.3 e 9.1.4, e se aplicou unicamente em relação ao débito imposto, uma vez que a multa tem intuito personalíssimo.
18.	Assim, os elementos apresentados pela recorrente não têm o condão de modificar a deliberação recorrida, devendo ser mantida em seus exatos termos.
19.	Com essas considerações, acompanho a proposta de mérito formulada pela Serur e MP/TCU, no sentido de conhecer do Recurso de Revisão, para, no mérito, negar-lhe provimento, uma vez que os argumentos aduzidos pelo recorrente são incapazes de modificar o juízo de mérito que fundamentou o Acórdão 7.516/2013, mantido pelo Acórdão 7490/2015-TCU-Segunda Câmara deste Tribunal.
	Por todo o exposto, VOTO por que o Tribunal de Contas de União aprove o Acórdão que ora submeto à apreciação deste Plenário
TCU, Sala das Sessões Ministro Luciano Brandão Alves de Souza, em 20 de março de 2019.
AROLDO CEDRAZ 
Relator